【裁判字號】    89,易,5239
【裁判日期】    900110
【裁判案由】    詐欺
【裁判全文】
臺灣高雄地方法院刑事判決                        八十九年度易字第五二三九號
    公  訴  人  臺灣高雄地方法院檢察署檢察官
    被      告  丁○○
右列被告因詐欺案件，經檢察官提起公訴（八十九年度偵字第九０五九號），本院判
決如左：
    主  文
丁○○無罪。
    理  由
一、公訴意旨略以：丁○○係台南市○○路○段十一巷一一四號「富行電機企業有限
    公司」之實際負責人，明知渠已陷於無償債能力之嚴重狀態，竟意圖為自己不法
    之所有，於民國八十八年八月二十一日，透過乙○○之好友甲○○介紹，至高雄
    市○○○路一０六號，向乙○○佯稱：其公司有一批貨物要出口，急需一筆現金
    新台幣（下同）四十萬元辦理信用狀押匯，唯一時手頭不便，俟一個月內收到信
    用狀，即可如數清償欠款云云，並交付同一發票人陳瑞芳、付款人中國農民銀行
    仁德分行、帳號七０四一一─九號、票面金額二十萬元，但不同發票日八十八年
    九月三日及九月五日、票號ＦＡＺ0000000號及ＦＡＺ0000000號
    支票二張以取信於乙○○，致使乙○○不疑有詐，陷於錯誤，而向友人丙○○告
    貸並如數轉借與丁○○。詎事後支票屆期提示付款遭拒，經屢次催討，丁○○均
    避不見面，逃匿無蹤，乙○○至此始知受騙。
二、按犯罪事實應依證據認定之，無證據不得推定其犯罪事實；又不能證明被告犯罪
    ，應諭知無罪之判決，刑事訴訟法第一百五十四條、第三百零一條第一項定有明
    文。又認定不利於被告之事實，須依積極證據，苟積極證據不足為不利於被告事
    實之認定，即應為有利於被告之認定，更不必有何有利之證據，最高法院著有三
    十年上字第八一六號判例可參。次按刑法第三百三十九條第一項詐欺罪之成立，
    以意圖為自己或第三人不法所有，以詐術使人將本人或第三人之物交付為要件。
    所謂以詐術使人交付，必須被詐欺人因其詐術而陷於錯誤，若其所用方法，不能
    認為詐術，亦不致使人陷於錯誤，即不構成該罪，最高法院四十六年台上字第二
    六０號判例可資參照。至於債務人於債之關係成立後，如有未依債之本旨履行民
    事債務之情形，在一般社會經驗上可能之原因甚多，縱令是出於惡意不為履行，
    茍無足以證明其在債之關係發生時，自始即具有不法所有意圖之積極證據，亦僅
    能令負民事之遲延給付責任，依刑事訴訟法第一百五十四條之規定，尚不得據此
    債信違反之客觀事態，而推定債務人原有詐欺取財之犯意。
三、公訴人認被告涉有詐欺之犯行，無非以（一）右揭犯罪事實，業據告訴人乙○○
    指訴甚詳，復有附卷支票及退票理由單各二紙附卷可稽。（二）據被告所庭呈之
    台灣中小企業銀行、第一商業銀行、台北國際商業銀行台南分行、華南商業銀行
    西台南分行、中國農民銀行仁德分行、台南區中小企業銀行學甲分行富行電機企
    業有限公司活期存款存摺所示資金往來紀錄明細觀之，八十八年六月至九月期間
    ，該公司資金僅有數百元至一萬元不等，顯見被告借貸時，早陷於無資力不能支
    付之狀態，竟隱瞞此事實，向告訴人借貸四十萬元，且事後分文不還。（三）又
    證人丙○○於偵查中到庭證稱：八十八年八月間，乙○○聲稱其友人急需現金開
    信用狀押匯，其會負責一切，我即交付四十萬元予乙○○，乙○○當場轉交予丁○○，並未約定利息等情屬實，足認被告向告訴人借貸並未約定利息，被告辯解
    借貸預扣利息一情，核與證人丙○○證述之情節有悖，顯與事實不符，尚難採信
    。（四）按信用狀係銀行應進口商之申請向出口商保證其履約信用之簽證，出口
    商乃可據以開發跟單匯票逕以開狀銀行為付款人，並得於貨物裝船啟運後，將匯
    票以貼現方式由開狀銀行在出口地之分行或其往來銀行購，以清償貨款。故出口
    商與進口商簽訂買賣合約，規定信用狀性質、付款期限及金額後，進口商向其進
    口地之往來銀行填具開發信用狀申請書，經銀行受理後，審核進口商之信用，是
    否需增加存款或另存信用狀保證金，審核妥當，乃予開發信用狀。開狀銀行將信
    用狀交與進口商轉寄出口商，另以副本逕寄出口地分行或其往來銀行，即通知出
    口商信用狀已到，出口商接獲信用狀後，將貨物裝運，辦妥貨運文件，簽具匯票
    ，一併交出口地通知銀行寄往進口地開狀銀行承兌匯票，另由進口商於到期日付
    款贖單，或由通知銀行承購，或由由銀行貼現，以取得現款。由此可知，出口商
    收到進口地之往來銀行所開發之信用狀，該信用狀上必有開狀銀行之簽章，出口
    商於貨物裝運後，再備齊提單等貨運單據，向信用狀的開狀銀行出口地分行或信
    用狀的通知銀行憑信用狀辦理押匯，收回貨款。經查，被告供承其公司有一批貨
    物要出口，則被告為出口商，其收到進口地之往來銀行所開發之信用狀必有銀行
    之簽章，而告訴人指訴被告於借貸時所提示之信用狀並無銀行簽章，被告亦未否
    認，且被告亦自承僅為信用狀格式，則被告之公司是否有貨物出口一事，誠屬疑
    問。又國際進出口貿易，係由進口商向其進口地之往來銀行填具開發信用狀申請
    書，經銀行受理後，審核進口商之信用，是否需增加存款或另存信用狀保證金，
    審核妥當，乃予開發信用狀，而一般出口商以信用狀辦理押匯，是不需提供保證
    金，僅由銀行酌收手續費及利息而已，本件被告卻以信用狀押匯急需現金為由向
    告訴人借款，顯係利用告訴人不懂國際貿易交易付款情形而詐借款項。是綜上所
    述，被告以未經銀行簽章之信用狀向告訴人謊稱信用狀押匯急需現款而詐借四十
    萬元，渠意圖為自己不法之所有，詐取告訴人借款之犯行，已甚灼然等情，為其
    論據。訊據被告對於伊有於右揭時地向告訴人借貸四十萬元，目前尚未清償之事
    實，固供承不諱，惟堅決否認有何詐欺之犯行，辯稱：當時信用狀格式已進來，
    我公司因故遲延出貨，而未出貨即無法辦理押匯，致使公司一時週轉不靈，支票
    退票，無法還款，而告訴人乙○○係專門為他公司辦理貸款週轉，其幫我公司調
    現，預扣利息四萬元，實拿取三十六萬元，而借得之款項有一半為甲○○所花用
    等語。
四、經查：
（一）被告曾於右揭時地向告訴人貸借上開款項之事實，固為被告所自承，並有支票
      及退票理由單二紙附卷可憑。告訴人乙○○於本院調查程序中陳稱：伊與被告
      不熟，被告係透過甲○○向伊借款，伊與甲○○係多年朋友，有生意上之往來
      ，伊因甲○○之關係始借貸予被告。被告與甲○○一同向伊借款時，曾拿空白
      信用狀表格一紙予伊看，其上並無銀行簽章；伊本身從事海事營造及國際貿易
      ，伊公司曾經進出口貨物有使用過信用狀交易等語，是以告訴人借款予被告係
      因信任案外人甲○○，其與甲○○存有多年之友誼關係，有生意往來，互具相
      當之信任，告訴人因而借貸予被告，非被告施用詐術而陷於錯誤所致，彰彰甚
      明。
（二）告訴人向證人丙○○借貸上開款項後轉借予被告後，曾給付證人丙○○利息一
      情，亦據證人丙○○證述在卷，而其計息方式為月息二分至二分半，是告訴人
      向證人丙○○借貸上開款項既須給付利息，衡情其將上開款項再轉借予被告，
      亦當計算利息，況證人丙○○復證稱：伊並未親見告訴人將上開款項交付被告
      等語，是被告辯以：告訴人於借貸時有預扣利息等語，實屬可能。而告訴人既
      有對被告計息之事實，顯係從事民間貸款以賺取利息，告訴人應知此一借貸關
      係利息較法定金融機構高，風險自益較將金錢存於一般法定金融機構高，其不
      利益，亦應為告訴人所得預見，是告訴人於借貸上開款項予被告之時，當應自
      行評估過此種高獲利率之借款，具高風險性，告訴人既已評估過此風險，仍率
      邇貸借予被告，雖於事後不獲償還，亦難認告訴人貸借之時，有何陷於錯誤可
      言。
（三）被告向告訴人借貸上開款項，曾交付同一發票人陳瑞芳，付款人中國農民銀行
      仁德分行、帳號七０四一一－九號、票面金額各為二十萬元之支票二紙予告訴
      人收執以作為借款之擔保或付款之方式，亦為告訴人及被告陳明一致在卷，是
      倘被告於借款之初即有詐欺犯意，被告於取得借款後，大可一走了之，逃匿無
      蹤，殊無必要簽發票據交告訴人收執之理。而當事人間依一般社會經驗，原須
      承擔具有信用風險之遠期票據交易，對事後票據不獲支付之結果，尤屬可得預
      見之不利益，要無債務人施用詐術而陷於錯誤可言。執此，告訴人不得僅以其
      所持有被告所交付之遠期支票不獲付款，此民事債務不履行之客觀結果，遽以
      推測被告於借款之初，即存有詐欺取財之主觀犯意。至被告雖於八十八年六月
      至九月間，公司資金僅有數百元至一萬元不等，此有被告庭呈其公司之活期存
      款存摺內所示資金往來記錄明細六份在卷可查，然借用人向貸與人消費借貸，
      貸與人本得預見借用人之財務狀況不佳，基此，殊難憑此遽認被告有詐欺取財
      之不法意圖。
（四）另按消費借貸者，當事人約定一方移轉金錢或其他代替物之所有權於他人，而
      他方於消費後，以種類、品質、數量相同之物返還之契約，且消費借貸，因金
      錢或其他代替物之交付而生效力，民法第四百七十四條、第四百七十五條分別
      定有明文，是告訴人借貸上開款項於被告時，該款項之所有權即屬被告所有，
      其將所借貸之款項用於何途，乃基於所有權之行使，是本件被告縱於取得上揭
      款項後，因故未辦理信用狀押匯，而轉用為支付公司票款之用途，亦難認係屬
      施用詐術之行為。
（五）又被告向告訴人借款時，係提出空白之信用狀，其上並無銀行之簽章，此為告
      訴人於借款時所已知悉，又告訴人既有從事國際貿易之業務，對於國際貿易信
      用狀交易付款情形，本應知之甚稔，自難認被告有利用告訴人不懂國際貿易交
      易付款情形而詐借款項。況被告始終承認本件債務之存在，一再表示願償還前
      揭所欠借款，並與告訴人事後達成和解，此有和解書一份在卷可憑，益徵被告
      於借款之初並無預謀屆期惡意不履行之不法意圖。基此，被告未清償借款之行
      為，尚難認係施用詐術之行為，告訴人亦非陷於錯誤而借款予被告，且被告並
      無不法所有之意圖，則被告之行為顯與刑法上詐欺取財罪之犯罪構成要件不符
      ，揆諸上開判例意旨及說明，殊難僅以告訴人之片面指述而遽令被告負刑法詐
      欺取財之罪責。本件應屬民事債務不履行之糾葛。
五、此外，本院復查無其他積極證據足資佐證認被告有公訴人所指訴之犯行，既不能
    證明被告犯罪，自應諭知無罪之判決。
據上論斷，應依刑事訴訟法第三百零一條第一項規定，判決如主文。
本案經檢察官王俊力到庭執行職務。
中    華    民    國      九十      年      一      月        十        日
                                  臺灣高雄地方法院刑事第七庭
                                      法  官  何  悅  芳
右正本證明與原本無異。
如不服本判決，應於判決送達後十日內，向本院提出上訴狀。
                                      書記官  吳  良  美
中    華    民    國      九十      年      一      月       十一       日


司法院資訊處製作；財團法人民間司法改革基金會備份。
